ACORDAO-COMPLETO-2418981

ACÓRDÃO 11921/2020 ATA 38/2020 - SEGUNDA CÂMARA

VISTOS, relatados e discutidos estes autos de monitoramento do Acórdão 2296/2010-TCU-Primeira Câmara, relator Ministro José Múcio Monteiro, que considerou ilegais atos de concessão de aposentadoria a servidores da Gerência Executiva do INSS em Curitiba/PR, em razão da inclusão de tempo de serviço relativo a atividade rural, sem o recolhimento das devidas contribuições previdenciárias,  
ACORDAM os Ministros do Tribunal de Contas da União, reunidos em Sessão da Segunda Câmara, diante das razões expostas pelo Relator, em:  
9.1. alertar à Secretaria de Fiscalização de Pessoal para que, nos termos da Questão de Ordem aprovada pelo Plenário do TCU em Sessão de 8/6/2011, encaminhe ao Departamento de Assuntos Extrajudiciais da AGU, com ciência à Conjur/TCU, as informações necessárias ao acompanhamento da: 
9.1.1. Ação Ordinária 5006705.77.2010.404.7000, em trâmite junto à Justiça Federal do Paraná, em favor de Geraldo Alves Belini (CPF XXX.530.109-XX) ;
9.1.2. Ação Ordinária 5006270-06.2010.404.7000, em trâmite junto à Justiça Federal do Paraná, em favor de Raquel Razoto da Silva (CPF XXX.029.629-XX) ;
9.1.3. Ação Ordinária 5007326-74.2010.404.7000, em trâmite junto à Justiça Federal do Paraná, em favor de Maria Aurea de Souza (CPF XXX.343.949-XX) ;
9.1.4. Ação Ordinária 5006398-26.2010.4.04.7000, em trâmite junto à Justiça Federal do Paraná, em favor de Fidelcino Coati (CPF XXX.258.569-XX) ;
9.1.5. Ação Ordinária 5008475.08.2010.404.7000, em trâmite junto à Justiça Federal do Paraná, em favor de Ermínio Campos Nogueira (CPF XXX.963.077-XX) ;
9.2. dar ciência deste Acórdão à Gerência Executiva do Instituto Nacional do Seguro Social em Curitiba/PR, informando-lhe que o inteiro teor da deliberação pode ser consultado no portal eletrônico do TCU; e
9.3. arquivar os presentes autos, nos termos do art. 169, inciso V, do Regimento Interno deste Tribunal.

Atos de aposentadoria.

Segunda Câmara

Gerência Executiva do INSS - CURITIBA/PR - INSS/MPS.

3. Interessados/Responsáveis:
3.1. Interessados: Erminio Campos Nogueira (XXX.963.077-XX); Fidelcino Coati (XXX.258.569-XX); Geraldo Alves Belini (XXX.530.109-XX); Geraldo Alves Belini (XXX.530.109-XX); Maria Aurea de Souza (XXX.343.949-XX); Raquel Razoto da Silva (XXX.029.629-XX); Rosa Bruning (XXX.512.449-XX); Rui Agostinho da Silva (XXX.636.959-XX).

13.1. Ministros presentes: Ana Arraes (Presidente), Augusto Nardes, Aroldo Cedraz e Raimundo Carreiro (Relator).
13.2. Ministros-Substitutos presentes: Marcos Bemquerer Costa e André Luís de Carvalho.

Fidelcino Coati

Ermínio Campos Nogueira

ERMÍNIO CAMPOS NOGUEIRA

Maria Áurea de Souza

Geraldo Alves Belini

RAIMUNDO CARREIRO

Trata-se de monitoramento do Acórdão 2296/2010-TCU-Primeira Câmara, relator Ministro José Múcio Monteiro, que considerou ilegais os atos de concessão de aposentadoria a servidores da Gerência Executiva do INSS em Curitiba/PR, em razão da inclusão de tempo de serviço relativo a atividade rural, sem o recolhimento das devidas contribuições previdenciárias, sendo proferidas as seguintes determinações:
"9.2 considerar ilegais as concessões de aposentadoria a Ermínio Campos Nogueira, Fidelcino Coati, Geraldo Alves Belini, Maria Áurea de Souza, Raquel Razoto da Silva e Rosa Bruning, negando o seu registro; 
9.3 dispensar os servidores do ressarcimento das quantias indevidamente recebidas de boa-fé; 
9.4 determinar à unidade jurisdicionada que: 
9.4.1 adote medidas para: 
9.4.1.1 dar ciência, no prazo de 15 (quinze) dias, do inteiro teor desta deliberação aos servidores: 
9.4.1.1.1 convocando Ermínio Campos Nogueira, Fidelcino Coati e Raquel Razoto da Silva para, no prazo de 15 (quinze) dias, optarem entre retomar à atividade ou apresentar comprovação de pagamento das contribuições previdenciárias relativas ao período de atividade rural, mediante Certidão de Tempo de Contribuição emitida pelo INSS; 
9.4.1.1.2 convocando Geraldo Alves Belini, Maria Áurea de Souza e Rosa Bruning para, no prazo de quinze dias, optarem entre retornar à atividade, aposentar-se com proventos proporcionais ao tempo de serviço (na razão mínima - 30/35 para homens e 25/30 para mulheres) ou apresentar comprovação de pagamento das contribuições previdenciárias relativas ao período de atividade rural, mediante Certidão de Tempo de Contribuição emitida pelo INSS;
9.4.1.1.3 alertando-os que o efeito suspensivo proveniente da interposição de eventual recurso não os exime da devolução dos valores percebidos indevidamente após a respectiva notificação, caso esse não seja provido; 
9.4.1.2 fazer cessar, no prazo de 15 (quinze) dias, o pagamento decorrente dos atos considerados ilegais, sob pena de responsabilidade solidária da autoridade administrativa omissa; 
9.4.2 envie, para este Tribunal, no prazo de trinta dias contados da ciência da decisão, documento apto a comprovar que os interessados cujos atos estão sendo considerado ilegais tiveram conhecimento do acórdão; 
9.5 determinar à Sefip que adote medidas para monitorar o cumprimento da determinação relativa à cessação dos pagamentos, representando ao TCU em caso de não atendimento."
2.	A Secretaria de Fiscalização de Pessoal (Sefip) , em instrução às peças 58 e 59, propôs enviar informações à Advocacia-Geral da União (AGU) e à Consultoria Jurídica do TCU (Conjur) para o acompanhamento do desfecho das ações judiciais que envolvem beneficiários indicados no Acórdão monitorado, in verbis:
"3.	Constam dos autos diferentes comunicados de ações judiciais com antecipação de tutela concedidas aos seguintes interessados: 
·	Geraldo Alves Belini - Ação Ordinária 5006705.77.2010.404.7000 (peça 2, p. 57) e Recurso Especial 300.653/PR (201310064148-0) (peça 9) ; 
·	Raquel Razoto da Silva - Ação Ordinária 5006270-06.2010.404.7000 (peça 3, p. 9) ;
·	Maria Aurea de Souza - Ação Ordinária 5007326-74.2010.404.7000 (peça 3, p. 19) ;
·	Fidelcino Coati - Ação Ordinária 5006398-26.2010.4.04.7000 (peça 4, p. 22) ;
·	Ermínio Campos Nogueira - Ação Ordinária 5008475.08.2010.404.7000 (peça 4, p. 31) .
4.	A jurisdicionada informou sobre a ciência dos inativos e sobre a conversão da aposentadoria de Rosa Bruning em aposentadoria por invalidez (peça 3, p. 25) .
5.	Inconformados com a decisão, os inativos, Geraldo Alves Belini e Raquel Razoto da Silva, interpuseram embargos declaratórios, conhecidos pelo Tribunal, mas rejeitados, por meio do Acórdão 2132/2014-TCU-Primeira Câmara, de relatoria do e. Ministro José Múcio Monteiro, nos seguintes termos (peça 21) :
9.1. conhecer dos presentes embargos de declaração para, no mérito, rejeitá-los, mantendo inalterado o acórdão recorrido; 
9.2. esclarecer ao Ministério da Fazenda que, nos termos do art. 262, § 2º, do Regimento Interno do TCU, deve ser providenciado o encaminhamento para apreciação desta Corte, via sistema Sisac, de novo ato de aposentadoria de Geraldo Alves Belini, contendo, no campo de justificativa do gestor de pessoal, as informações relativas à comprovação das contribuições previdenciárias do período de atividade rural do servidor; 
9.3. dar ciência desta deliberação aos embargantes, à Gerência Executiva do INSS em Curitiba/PR e ao Ministério da Fazenda.
6.	Devidamente comunicada da decisão (peças 26-27) , a jurisdicionada informou sobre a ciência de Raquel Razoto da Silva (peça 29) e de Geraldo Alves Belini, bem como sobre o envio de novo ato em favor desse inativo (peça 31) .
EXAME TÉCNICO
7.	Pesquisa realizada ao sistema Siape/A3P (peça 32) demonstra que todos os inativos permanecem aposentados e que Ermínio Campos Nogueira, Fidelcino Coati, Geraldo Alves Belini e Rosa Bruning, percebem benefícios integrais. Rosa Bruning tem como fundamento aposentadoria por invalidez. As inativas, Maria Áurea de Souza e Raquel Razoto da Silva, percebem proventos proporcionais em 29/30 avos e 26/30 avos, respectivamente. 
8.	Consulta ao sistema e-Pessoal revela que não foram enviados novos atos em favor de Ermínio Campos Nogueira e Maria Áurea de Souza (peças 33 e 36) e que os novos atos enviados em favor de Raquel Razoto da Silva também foram considerados ilegais (peça 37) . Existem novos atos em favor de Fidelcino Coati (em andamento no TCU desde 7/6/2019 - peça 34) , de Geraldo Alves Belini (em andamento no TCU desde 3/7/2014, em que consta recolhimento no valor de R$ 79.852,80 - peça 35) e de Rosa Bruning (já julgado legal nos autos do TC Processo 009.338/2018-7 - peça 38) . 
9.	Nos sítios da Justiça Federal, foi possível confirmar que existem ações ordinárias em favor de todos os inativos, com decisões favoráveis aos interessados, as quais permanecem sem trânsito em julgado, propondo-se o encaminhamento de suas informações à Advocacia Geral da União (AGU) e à Consultoria-Jurídica da União (Conjur/TCU) para seu acompanhamento:
·	Geraldo Alves Belini - AO 5006705.77.2010.404.7000 (peças 39-40) ;
·	Raquel Razoto da Silva - AO 5006270-06.2010.404.7000 (peças 41-42) ;
·	Maria Aurea de Souza - AO 5007326-74.2010.404.7000 (peças 43-44) ;
·	Fidelcino Coati - AO 5006398-26.2010.4.04.7000 (peças 45-46) ;
·	Ermínio Campos Nogueira - AO 5008475.08.2010.404.7000 (peças 47-48) .
CONCLUSÃO
10.	Com base nas informações prestadas pelo gestor e naquelas extraídas dos sistemas Siape/A3P e e-Pessoal e dos sítios da Justiça Federal, considera-se que as determinações constantes dos Acórdão 2296/2010-TCU-Primeira Câmara e 2.132/2014-TCU-1ª Câmara não puderam ser cumpridas na íntegra pela Gerência Executiva do Instituto Nacional do Seguro Social em Curitiba/PR, tendo em vista decisões judiciais proferidas nas AO 5006705.77.2010.404.7000, AO 5006270-06.2010.404.7000, AO 5007326-74.2010.404.7000, AO 5006398-26.2010.4.04.7000  e AO 5008475.08.2010.404.7000, em favor de Geraldo Alves Belini, Raquel Razoto da Silva, Maria Aurea de Souza, Fidelcino Coati e Ermínio Campos Nogueira, respectivamente, sem trânsito em julgado, propondo-se o envio de suas informações à AGU e à Conjur/TCU para o acompanhamento do desfecho dessas ações.
PROPOSTA DE ENCAMINHAMENTO
11.	Ante o exposto, submetem-se os autos à consideração superior propondo:
	a) determinação à Secretaria de Fiscalização de Pessoal para que, nos termos da Questão de Ordem aprovada pelo Plenário do TCU, em Sessão de 8/6/2011, encaminhe ao Departamento de Assuntos Extrajudiciais da AGU as informações necessárias ao acompanhamento da Ação Ordinária 5006705.77.2010.404.7000, em trâmite junto à Justiça Federal do Paraná, em favor de Geraldo Alves Belini (CPF XXX.530.109-XX) , bem como dê ciência à Conjur/TCU; 
	b) determinação à Secretaria de Fiscalização de Pessoal para que, nos termos da Questão de Ordem aprovada pelo Plenário do TCU, em Sessão de 8/6/2011, encaminhe ao Departamento de Assuntos Extrajudiciais da AGU as informações necessárias ao acompanhamento da Ação Ordinária 5006270-06.2010.404.7000, em trâmite junto à Justiça Federal do Paraná, em favor de Raquel Razoto da Silva (CPF XXX.029.629-XX) , bem como dê ciência à Conjur/TCU;
	c) determinação à Secretaria de Fiscalização de Pessoal para que, nos termos da Questão de Ordem aprovada pelo Plenário do TCU, em Sessão de 8/6/2011, encaminhe ao Departamento de Assuntos Extrajudiciais da AGU as informações necessárias ao acompanhamento da Ação Ordinária 5007326-74.2010.404.7000, em trâmite junto à Justiça Federal do Paraná, em favor de Maria Aurea de Souza (CPF XXX.343.949-XX) , bem como dê ciência à Conjur/TCU;
	d) determinação à Secretaria de Fiscalização de Pessoal para que, nos termos da Questão de Ordem aprovada pelo Plenário do TCU, em Sessão de 8/6/2011, encaminhe ao Departamento de Assuntos Extrajudiciais da AGU as informações necessárias ao acompanhamento da Ação Ordinária 5006398-26.2010.4.04.7000, em trâmite junto à Justiça Federal do Paraná, em favor de Fidelcino Coati (CPF XXX.258.569-XX) , bem como dê ciência à Conjur/TCU;
	e) determinação à Secretaria de Fiscalização de Pessoal para que, nos termos da Questão de Ordem aprovada pelo Plenário do TCU, em Sessão de 8/6/2011, encaminhe ao Departamento de Assuntos Extrajudiciais da AGU as informações necessárias ao acompanhamento da Ação Ordinária 5008475.08.2010.404.7000, em trâmite junto à Justiça Federal do Paraná, em favor de Ermínio Campos Nogueira (CPF XXX.963.077-XX) , bem como dê ciência à Conjur/TCU;
	f) arquivamento dos autos, nos termos do artigo 169, inciso V, do Regimento Interno/TCU."
3.	O Ministério Público junto ao TCU, em parecer da lavra da Procuradora-Geral,              dra. Cristina Machado da Costa e Silva, peça 60, manifestou-se "de acordo com a proposta oferecida pela Unidade Técnica".
4.	É o relatório.

8.1. Marcelo Trindade de Almeida (19095/OAB-PR) e outros, representando Raquel Razoto da Silva, Geraldo Alves Belini e Geraldo Alves Belini.

Procuradora-Geral Cristina Machado da Costa e Silva.

MONITORAMENTO. ATOS DE APOSENTADORIA CONSIDERADOS ILEGAIS. GERÊNCIA EXECUTIVA DO INSS EM CURITIBA/PR. DECISÕES JUDICIAIS FAVORÁVEIS AOS BENEFICIÁRIOS NÃO TRANSITADAS EM JULGADO. REMESSA DE INFORMAÇÕES À AGU E CONJUR NOS TERMOS DA QUESTÃO DE ORDEM 4/2011.

APOSENTADORIA (APOS)

Secretaria de Fiscalização de Pessoal (SEFIP).

Relato o presente processo por força do art. 152 do Regimento Interno do TCU.
2.	Conforme assentado no relatório precedente, trata-se de monitoramento do Acórdão 2296/2010-TCU-Primeira Câmara, relator Ministro José Múcio Monteiro, que considerou ilegais atos de concessão de aposentadoria a servidores da Gerência Executiva do INSS em Curitiba/PR, em razão da inclusão de tempo de serviço relativo a atividade rural, sem o recolhimento das devidas contribuições previdenciárias.
3.	A deliberação determinou à unidade jurisdicional fazer cessar os pagamentos decorrentes das aposentadorias consideradas ilegais.
4.	Ao realizar o monitoramento no que toca à cessação dos pagamentos das referidas aposentadorias, a Sefip confirmou, nos sítios da Seção Judiciária do Estado do Paraná - (SJPR/TFR4) , que existem ações judiciais em favor dos inativos abarcados pelo Acórdão monitorado, com decisões favoráveis aos interessados, as quais permanecem sem trânsito em julgado, motivo pelo qual propôs o encaminhamento de suas informações à Advocacia Geral da União (AGU) e à Consultoria-Jurídica da União (Conjur/TCU) para acompanhamento:
·	Geraldo Alves Belini - AO 5006705.77.2010.404.7000 (peças 39-40) ;
·	Raquel Razoto da Silva - AO 5006270-06.2010.404.7000 (peças 41-42) ;
·	Maria Aurea de Souza - AO 5007326-74.2010.404.7000 (peças 43-44) ;
·	Fidelcino Coati - AO 5006398-26.2010.4.04.7000 (peças 45-46) ;
·	Ermínio Campos Nogueira - AO 5008475.08.2010.404.7000 (peças 47-48) .
5.	O MP/TCU anuiu às propostas da Sefip (parecer à peça 60, da lavra da Procuradora-Geral,              dra. Cristina Machado da Costa e Silva) .
6.	Razão assiste à unidade técnica e ao Parquet. 
7.	As determinações constantes do Acórdão monitorado não puderam ser cumpridas na íntegra pela Gerência Executiva do Instituto Nacional do Seguro Social em Curitiba/PR, haja vista as decisões judiciais proferidas nas referidas ações.  
8.	Diante, pois, dos provimentos jurisdicionais que impedem o cumprimento da deliberação proferida por esta Casa, as informações devem ser encaminhadas ao Departamento de Assuntos Extrajudiciais da Advocacia-Geral da União para a adoção das providências cabíveis, com ciência à Conjur, nos termos estabelecidos pelo TCU na Questão de Ordem 4/2011, suscitada pelo Ministro Benjamin Zymler, in verbis:   
"b) nas outras hipóteses, as informações necessárias ao acompanhamento de ações judiciais nas quais haja decisões que impeçam o cumprimento de acórdãos do TCU devem ser encaminhadas ao Departamento de Assuntos Extrajudiciais da Advocacia-Geral da União, para a adoção das providências cabíveis, com ciência da Conjur e dos órgãos jurisdicionados destinatários das decisões deste Tribunal;" (Grifei) 
9.	Ante o exposto, acolho as propostas da Sefip e do Ministério Público junto ao TCU, cujos fundamentos integram as presentes razões de decidir e VOTO no sentido de que seja adotado o Acórdão que ora submeto a este Colegiado.
TCU, Sala das Sessões Ministro Luciano Brandão Alves de Souza, em 27 de outubro de 2020.
RAIMUNDO CARREIRO 
Relator